ACORDAO-COMPLETO-2421752

ACÓRDÃO 2400/2020 ATA 34/2020 - PLENÁRIO

VISTOS, relatados e discutidos estes autos de processo administrativo que trata de proposta de alterac¿a¿o na Instruc¿a¿o Normativa-TCU nº 71, de 28 de novembro de 2012, com o objetivo de cumprir a determinação exarada no item 9.2.2 do Acórdão 206/2020-TCU-Plenário, relacionada à responsabilização de gestores antecessores e sucessores pela não apresentação da devida prestação de contas relativa à aplicação de recursos federais repassados a Estados e Municípios, bem como com a finalidade de proporcionar condições adicionais a serem observadas nos procedimentos aplicados nos registros de débitos inferiores ao limite de instauração de tomada de contas especial;
ACORDAM os Ministros do Tribunal de Contas da Unia¿o, reunidos em sessa¿o de Plena¿rio, ante as razo¿es expostas pelo Relator, em:
9.1. aprovar, nos termos do art. 15, inciso I, ali¿nea "q", do Regimento Interno do TCU, a  instruc¿a¿o normativa nº 88 de 09 de setembro de 2020.
9.2. arquivar o presente processo.

Processo administrativo que trata da alteração do art. 6º da IN/TCU nº 71/2012 e da revogação do art. 15 da DN-TCU nº 155/2016, os quais dispõem sobre registro de débitos inferiores ao limite de instauração de tomada de contas especial, bem como acréscimo dos arts. 9A e 9B à mencionada instrução normativa com o objetivo de dar cumprimento à determinação alvitrada no item 9.2.2 do Acórdão 206/2020-Plenário.

Tribunal de Contas da União.

3. Interessados/Responsáveis: não há.

13.1. Ministros presentes: José Mucio Monteiro (Presidente), Walton Alencar Rodrigues, Benjamin Zymler, Augusto Nardes (Relator), Raimundo Carreiro, Ana Arraes, Bruno Dantas e Vital do Rêgo.
13.2. Ministros-Substitutos presentes: Augusto Sherman Cavalcanti, Marcos Bemquerer Costa e André Luís de Carvalho.

AUGUSTO NARDES

Reproduzo, a seguir, com os ajustes de forma que considero pertinentes, o estudo de peça 2 elaborado no âmbito da Secretaria de Tomada de Contas Especial (SecexTCE) :
"Introdução
	Trata o presente processo de representação desta Unidade Técnica com o objetivo de propor alterações à IN/TCU nº 71/2012 e à DN/TCU nº 155/2016.
2.	A primeira alteração diz respeito à inclusão no texto da Instrução Normativa TCU 71/12 de dispositivos relacionados à responsabilização de gestores antecessores e sucessores pela não apresentação da devida prestação de contas relativa à aplicação de recursos federais repassados a Estados e Municípios, medida essa decorrente da determinação alvitrada no item 9.2.2 do Acórdão 206/2020-TCU-Plenário.
3.	Já a segunda, tem por finalidade proporcionar condições adicionais a serem observadas nos procedimentos aplicados nos registros de débitos inferiores ao limite de instauração de tomada de contas especial, previsto no art. 6º, § 1º, da IN-TCU nº 71/2012 e no art. 15 da DN-TCU nº 155/2016.	
Das Medidas Decorrentes do Item 9.2.2 do Acórdão 206/2020-TCU-Plenário
4.	Neste tópico, serão abordadas três propostas acerca da inclusão no texto da Instrução Normativa TCU 71/12 de dispositivos relacionados à responsabilização de gestores antecessores e sucessores pela não apresentação da devida prestação de contas relativa à aplicação de recursos federais repassados a Estados e Municípios. Na sequência, serão apresentadas as sugestões de alteração normativa, propriamente ditas.
4.1.	Proposta nº 1
Nos casos de omissão no dever de prestar contas, a corresponsabilidade do prefeito sucessor não alcança débitos relacionados a recursos geridos integralmente por seu antecessor, sem prejuízo da sanção decorrente da não apresentação das contas no prazo devido.
4.1.1.	A redação acima sugerida reflete a jurisprudência dominante do TCU acerca da delimitação de responsabilidades entre antecessor e sucessor na gestão descentralizada de recursos federais, notadamente quando o termo final para apresentação da prestação de contas recai no mandado do sucessor, sem que ele tenha gerido os recursos do ajuste. De há muito o TCU vem decidindo que, embora o sucessor esteja obrigado a prestar contas em razão de a vigência do ajuste adentrar o seu mandato, na hipótese de os recursos serem geridos integralmente pelo antecessor, o sucessor não responderá solidariamente pelo débito, sem prejuízo de lhe ser aplicada multa e ter as contas julgadas irregulares, em razão da omissão no dever de prestar contas na forma e prazo devidos. Aliás, o número expressivo de julgados abaixo citados, proferidos pelas duas turmas do TCU, não deixa dúvida quanto à consolidação desse entendimento no âmbito do Tribunal.
4.1.2.	Não foi por outra razão que a recém-criada Secex-TCE adotou nos seus modelos de minutas de instrução preliminar, inclusive, nos de instrução assistida, a orientação sufragada pela jurisprudência acima referida. Ou seja, nesse caso, em que o prazo para prestar contas vence durante o mandato do sucessor, mas os recursos transferidos ao ente beneficiário são integralmente gastos pelo antecessor, tem-se promovida a citação deste último (antecessor) pela "não comprovação da boa e regular aplicação dos recursos federais repassados", cuja responsabilidade decorre diretamente da condição de gestor dos recursos repassados, nos termos do art. 70, parágrafo único, da Constituição Federal, bem como a audiência do sucessor pela omissão propriamente dita, caracterizada pelo descumprimento do prazo originalmente estipulado para prestação de contas dos recursos, conforme estabelecido no termo do repasse.
Lista de precedentes:
Não cabe a atribuição de débito solidário ao prefeito sucessor omisso que, embora obrigado a prestar contas em razão de a vigência do convênio adentrar o seu mandato, não geriu qualquer parcela dos recursos transferidos. Nesse caso, as contas do prefeito sucessor são julgadas irregulares, com a aplicação da multa prevista no art. 58, inciso I, da Lei 8.443/1992. Acórdão 2850/2018-TCU-Segunda Câmara, Relator: Augusto Nardes; Acórdão 665/2016-TCU-Primeira Câmara, Relator: Benjamin Zymler, Acórdão 4461/2020-TCU-Primeira Câmara, Relator: Augusto Sherman; Acórdão 3871/2019-TCU-Segunda Câmara, Relator: Marcos Bemquerer; Acórdão 6402/2015-TCU-Segunda Câmara, Relatora: Ana Arraes, entre outros.
4.2.	Proposta nº 2
Nos casos de omissão no dever de prestar contas, a corresponsabilidade do prefeito sucessor, exceto em casos de paralisação indevida da execução do ajuste de que resulte imprestabilidade total da parcela executada, não alcança débitos relacionados a recursos geridos integralmente por seu antecessor, sem prejuízo da sanção decorrente da omissão no dever de apresentação das contas.
4.2.1	Com o propósito de aperfeiçoar o texto, entende-se que deve ser inserida restrição por meio de acréscimo que se considera necessário para prevenir possível interpretação equivocada do enunciado normativo proposto, no sentido de que o sucessor, na hipótese de o prazo para a prestação de contas adentrar o seu mandato, mas não ser ele o responsável pela gestão dos valores repassados, jamais responderia pelo débito pelo simples fato dele (sucessor) não ter efetuado dispêndios com os recursos do ajuste.
4.2.2.	Todavia, ainda que não seja a regra, há uma situação relativamente recorrente constante da jurisprudência, e que por isso deveria estar contemplada no enunciado, na qual o sucessor omisso, em que pese não ter praticado atos comissivos de gestão das verbas transferidas, poderá responder pelo débito, se ficar comprovada, por exemplo, a sua omissão em concluir obra iniciada e não acabada pelo seu antecessor, havendo recursos financeiros disponíveis para tal finalidade, por implicar desperdício de recursos públicos e contrariar o princípio da continuidade administrativa. Foi o entendimento a que chegou o TCU nos seguintes precedentes: Acórdão 2900/2012-TCU-Primeira Câmara, Relator Weder de Oliveira; Acórdão 3067/2019-TCU-Segunda Câmara, Relator Marcos Bemquerer; Acórdão 4828/2018-TCU-Segunda Câmara, Relator Aroldo Cedraz; Acórdão 6363/2017-TCU-Segunda Câmara, Relator Marcos Bemquerer; Acórdão 10968/2015-TCU-Segunda Câmara, Relatora Ana Arraes, Acórdão 13590/2016-TCU-Segunda Câmara, Relator Marcos Bemquerer; Acórdão 885/2018-TCU-Segunda Câmara, Relatora Ana Arraes.
4.2.3.	Assim, o enunciado proposto também precisa retratar o referido posicionamento do TCU, segundo o qual o sucessor, embora não tenha "tocado" nos recursos federais repassados, pode ser responsabilizado solidariamente pelo prejuízo ao erário, quando ele for responsável pela "paralisação indevida da execução do ajuste", ou seja, quando ele deixar a obra inacabada (abandonada) e sem proveito para a população, havendo recursos públicos na conta específica do ajuste para a conclusão do objeto pactuado. Nesse caso, a inércia do sucessor o coloca dentro do nexo da causação do dano ao erário, na medida em que era exigível que ele adotasse as providências necessárias para a conclusão do empreendimento iniciado na gestão anterior, em respeito ao princípio da continuidade administrativa, sempre visando ao interesse público.
4.2.4.	Nesse sentido, a fim de que fique claro para o público externo que o enunciado não poderá ser interpretado no sentido de excluir a responsabilidade pelo débito do sucessor que, apesar de não praticar atos de gestão, é omisso quanto à conclusão do objeto iniciado pelo antecessor, deixando a obra paralisada e inacabada, quando era perfeitamente possível a sua conclusão, haja vista a existência de recursos para tanto. 
4.3.	Proposta nº 3
	
Na tomada de contas especial instaurada por omissão, em que o prazo para prestação de contas vencer na gestão seguinte à do mandatário que geriu os recursos federais recebidos, o afastamento da responsabilidade do sucessor omisso, dependerá da adoção de medidas legais visando ao resguardo do patrimônio público, bem como da apresentação ao órgão repassador de justificativas que demonstrem o impedimento de prestar contas, no prazo devido, acompanhadas de elementos comprobatórios das ações concretas adotadas para reunir a documentação referente às contas.
No caso de incertezas quanto ao gestor que deu causa à omissão no dever de prestar contas, se o antecessor, porque não deixou a documentação necessária nos arquivos da entidade beneficiária, ou o sucessor, porque não cumpriu o prazo para tal obrigação, quando dispunha de condições de fazê-lo, ambos os gestores serão instados a responder pela situação de omissão.
4.3.1.	Nesta proposta, a ideia é formular um enunciado normativo, aplicável especificamente aos casos de omissão no dever de prestar contas, que permita o chamamento aos autos do antecessor e sucessor, ainda que este tenha ingressado com medida de resguardo do patrimônio público, com vistas a ajudar a sanar as incertezas normalmente presentes nos casos de omissão quanto à apuração do agente que efetivamente deu causa à falta de prestação de contas no prazo que era devido.
Conduta do antecessor: não disponibilizar as condições materiais mínimas e necessárias para que o seu sucessor pudesse apresentar a prestação de contas.
Conduta do sucessor: descumprir o prazo originalmente estipulado para prestação de contas dos recursos federais recebidos à conta do instrumento em questão, bem como não apresentar justificativas ao concedente que demonstrassem a existência de impedimento de prestar contas quando do vencimento do referido prazo.
4.3.2.	Conforme posição consolidada no TCU, em se tratando de transferências voluntárias, a obrigação de prestar contas atinge não somente o gestor dos recursos transferidos, como também o seu sucessor, no caso em que o vencimento do prazo para prestação de contas recai na gestão do sucessor (vide Acórdão 331/2010-TCU-Segunda Câmara, 6.171/2011 - 1ª Câmara, 2.773/2012 - 1ª Câmara, entre outros) . Exatamente como ocorre, no caso concreto (PNATE/2016) , em que os recursos foram geridos no exercício de 2016, mas a obrigação de prestar contas venceu no exercício seguinte (em 21/08/2017) , ou seja, no primeiro ano de mandato do prefeito sucessor.
4.3.3.	Todavia, se o sucessor fica impossibilitado de prestar contas dos recursos utilizados na gestão anterior, porque o seu antecessor não lhe repassou os documentos necessários para essa prestação, a jurisprudência do Tribunal reconhece a possibilidade de o sucessor ter afastada a sua responsabilidade nos autos, no caso de terem sido adotadas as medidas legais visando ao resguardo do patrimônio público (Acórdão 1541/2008-TCU-Segunda Câmara, 2773/2012 - 1ª Câmara, 3039/2011 - 2ª Câmara, entre outros) . Tal orientação decorre do Enunciado da Súmula 230 do TCU e do disposto no art. 26-A, §§ 7º ao 9º, da Lei 10.522/2002, in verbis  (grifamos) 
Súmula 230 do TCU
Compete ao prefeito sucessor apresentar a prestação de contas referente aos recursos federais recebidos por seu antecessor, quando este não o tiver feito e o prazo para adimplemento dessa obrigação vencer ou estiver vencido no período de gestão do próprio mandatário sucessor, ou, na impossibilidade de fazê-lo, adotar as medidas legais visando ao resguardo do patrimônio público.
Lei 10.522/2002
Art. 26-A.  O órgão ou entidade que receber recursos para execução de convênios, contratos de repasse e termos de parcerias na forma estabelecida pela legislação federal estará sujeito a prestar contas da sua boa e regular aplicação, observando-se o disposto nos §§ 1o a 10 deste artigo.
§ 7º Cabe ao prefeito e ao governador sucessores prestarem contas dos recursos provenientes de convênios, contratos de repasse e termos de parcerias firmados pelos seus antecessores. 
§ 8º Na impossibilidade de atender ao disposto no § 7º, deverão ser apresentadas ao concedente justificativas que demonstrem o impedimento de prestar contas e solicitação de instauração de tomada de contas especial. 
§ 9º Adotada a providência prevista no § 8º, o registro de inadimplência do órgão ou entidade será suspenso, no prazo de até 48 (quarenta e oito) horas, pelo concedente.
4.3.4.	À luz das disposições acima, não é difícil notar que foram erigidas duas condições cumulativas e indispensáveis ao afastamento da corresponsabilidade do mandatário sucessor, a saber: a) demonstração da impossibilidade de prestar contas dos recursos geridos pelo antecessor; e b) adoção de medida destinada ao resguardo do patrimônio público.
4.3.5.	Todavia, na prática, a comprovação pelo sucessor da adoção de medida de resguardo ao patrimônio público, mesmo sem oferecer justificativa no tocante à impossibilidade de apresentar a prestação de contas, cujo vencimento ocorrera no seu mandato, tem sido admitida como condição suficiente para que ele tenha a responsabilidade elidida, no âmbito da TCE, no tocante à omissão no dever de prestar contas dos recursos transferidos. Parece que se criou uma espécie de presunção de boa-fé em prol do sucessor que ingressa com medida de resguardo ao erário contra o seu antecessor, fundada na premissa de que o antecessor não lhe disponibilizou os documentos necessários para que pudesse apresentar a prestação de contas na forma e tempo devidos. 	
4.3.6.	No caso, o sucessor poderá ficar isento de responsabilidade, por omissão no dever de prestar contas de recurso recebido por seu antecessor, se demonstrar a adoção de medidas efetivas visando ao resguardo do patrimônio público, seja por meio de solicitação de instauração de TCE, de ação civil pública, de ação de ressarcimento, de representação ao Ministério Público ou de qualquer outra providência reconhecidamente capaz de buscar o ressarcimento do prejuízo causado do erário (Acórdão 3642/2012-TCU-Segunda Câmara, 6295/2010-Primeira Câmara, 1313/2010-Primeira Câmara, 1080/2010-Segunda Câmara, 583/2010-Primeira Câmara) .
4.3.7.	Contudo, a realidade revela que essa presunção não pode ser aplicada a todos os casos. Explica-se. Há situações em que o sucessor comprova ter ajuizado ação de ressarcimento ao erário contra o seu antecessor, na qual se questiona justamente o instrumento de transferência firmado pela gestão anterior e pendente de prestação de contas, e, por isso, ele (sucessor) tem a responsabilidade afastada já na fase interna da TCE instaurada por omissão no dever de prestar contas. 
4.3.8.	Na fase externa da tomada de contas especial, no âmbito do TCU, tal entendimento é reproduzido na instrução preliminar da Unidade Técnica, por meio da qual se propõe a citação do antecessor pela não comprovação da boa e regular aplicação dos recursos que foram geridos durante o respectivo mandato e a sua audiência pela não disponibilização das condições materiais mínimas e necessárias para que seu sucessor pudesse apresentar a prestação de contas.
4.3.9	Todavia, após a realização das comunicações processuais, não é raro acontecer de a prestação de contas ser encaminhada ao tomador de contas - no caso do FNDE, via o sistema SiGPC - curiosamente pelo próprio gestor sucessor que, anteriormente, alegava não ter encontrado os documentos necessários à prestação de contas e por isso teve que ingressar com a medida de resguardo ao erário, com vistas a suspender a inadimplência do ente beneficiário do repasse
4.3.10. 	Em situações assim, quando o Tribunal é surpreendido com a apresentação intempestiva da prestação de contas, por meio de comunicação encartada aos autos pelo órgão concedente, em geral, promovese diligência para que o tomador de contas se manifeste sobre a pertinência e a possibilidade de os documentos oferecidos a título de prestação de contas servirem de subsídio ao exame de mérito da tomada de contas especial.
4.3.11.	Cumpre notar que essa cadeia de acontecimentos se mostra extremamente perniciosa e prejudicial ao interesse público, quer sob a perspectiva da economicidade, a falta de prestação de contas no prazo devido acarreta significativo desperdício de recursos, humanos e financeiros, na medida em que movimenta inutilmente a máquina administrativa de Controle, no âmbito interno e externo. Isso porque, sob a perspectiva processual, implica atraso e retrocesso no andamento da TCE, haja vista que os autos precisarão ser baixados em diligência e, por vezes, renovadas as comunicações. Já sob a ótica dos agentes envolvidos,	ocorre o afastamento preliminar da responsabilidade do sucessor, quando, a rigor, com a apresentação da prestação de contas intempestiva, ele próprio demonstra que dispunha da documentação para se desincumbir do seu mister, no prazo devido, o que ocasionará o chamamento tardio do responsável aos autos para apresentar justificativas quanto à não apresentação da prestação de contas no prazo previsto no instrumento de repasse, podendo tal responsabilização ser obstaculizada pela prescrição da pretensão punitiva.
4.3.12.	Enfim, nesse caso, as mazelas retrocitadas decorrem da atuação negligente ou mesmo dolosa do sucessor que, ao invés de cumprir com o seu dever de prestar contas ou de demonstrar que adotou medidas internas efetivas para encontrar a documentação necessária a essa prestação, prefere a alternativa que pode lhe parecer mais cômoda de ingressar com representação perante o Ministério Público ou ação judicial de ressarcimento contra o ex-gestor, na segurança de que a um só tempo tal iniciativa suspenderá a inadimplência do ente federado e redundará no afastamento de sua responsabilidade.
4.3.13.	Como não é difícil imaginar, as prestações de contas em transição de mandato, ou seja, quando o gestor que administra os recursos não é o mesmo que tem o dever de prestar contas, são fonte de muitas controvérsias, sobretudo num país em que não há tradição de que a transição de governo seja realizada com transparência e registro das condições nas quais as prestações de contas pendentes de comprovação são deixadas de uma gestão para outra.
4.3.14.	Num contexto de TCE instaurada por omissão, de um lado, o antecessor afirma que o vencimento da prestação de contas recaiu no mandato do sucessor e, portanto, é ele que deve ser instado a cumprir com essa obrigação. Alega, ainda, por vezes, que tentou apresentar a prestação de contas, por iniciativa própria, mas não obteve êxito porque o sucessor, por desavenças políticas, não lhe entregou a documentação necessária para tanto. Por outro lado, o sucessor argumenta que o antecessor não deixou a documentação do instrumento de repasse nos arquivos da prefeitura, motivo pelo qual não foi possível apresentar a prestação de contas, não lhe restando alternativa que não o ajuizamento de ação de ressarcimento. 
4.3.15.	No meio desse imbróglio, compete ao Tribunal analisar condutas, delimitar responsabilidades, julgar as contas e condenar os responsáveis pelos ilícitos praticados. Contudo, com base apenas nas alegações dos gestores, nem sempre é fácil identificar com clareza qual agente deu causa à omissão na apresentação da prestação de contas, ou se ambos são responsáveis por essa situação
4.3.16	Na situação que se coloca, embora não recaia sobre o mandato do antecessor o dever formal de prestar contas, ele poderá ter concorrido para a caracterização da situação de "omissão", quando, por exemplo, não disponibilizar as condições materiais mínimas e necessárias para que o seu sucessor possa apresentar a prestação de contas do instrumento de repasse, razão por que deve ser ouvido em audiência quanto a esse fato, tal como proposto na instrução precedente.
4.3.17.	Ainda sobre o antecessor, malgrado o vencimento do prazo em tela não ter ocorrido no seu mandato, ele terá total interesse em que a prestação de contas seja entregue de forma completa, contendo todos os documentos exigidos pela legislação, até porque, se não for assim, o antecessor é que responde pelo dano presumido resultante da não comprovação da boa e regular aplicação dos recursos repassados, em virtude da omissão no dever de prestar contas, na condição de gestor dos recursos. Desse modo, nada mais natural que dele se exija a entrega da documentação necessária à prestação de contas ao sucessor, para que este consiga se desincumbir da citada obrigação no prazo devido.
4.3.18.	Por sua vez, quanto ao sucessor, não seria apropriado, de forma antecipada, ou seja, em sede de instrução preliminar, deixar de chamá-lo aos autos, em audiência, para responder pela caracterização da omissão, simplesmente porque ele ingressou com alguma medida de resguardo ao patrimônio público, sem apresentar, no entanto, as necessárias justificativas por não ter cumprido com o dever de prestar contas na forma e prazo devidos.
4.3.19.	Assim, com vistas a minimizar os percalços processuais acima referidos, como também evitar a desnecessária movimentação da máquina administrativa, quando, os recursos tiverem sido repassados no mandato do antecessor e o prazo para a prestação de contas de tais repasses adentrar o mandato do sucessor, entende-se que a adoção de medida de resguardo ao erário por este último, apesar de suspender a inadimplência do ente beneficiário, não deve acarretar automaticamente a exclusão de sua responsabilidade pela omissão, sem que se faça acompanhar de esclarecimentos quanto às medidas administrativas por ele efetivamente adotadas no sentido de obter os documentos relativos à prestação de contas, de forma a demonstrar que, à época do vencimento do prazo para a prestação de contas, ele (sucessor) envidou os esforços que se esperava de um gestor diligente para a reunião da mencionada documentação, mas encontrou dificuldades concretas que o impediram de prestar contas.
4.3.20.	Veja-se que a interpretação proposta apenas reforça as duas condicionantes previstas na regulamentação de regência (Súmula 230 do TCU e art. 26-A, §§ 7º ao 9º, da Lei 10.522/2002) que precisam ser observadas simultaneamente para que o sucessor tenha elidida a sua responsabilidade, repisa-se: a) demonstração da impossibilidade de prestar contas dos recursos geridos pelo antecessor; E b) adoção de medida destinada ao resguardo do patrimônio público.
4.3.21.	Vê-se, portanto, que o dever de prestar contas é uma "via de mão dupla", pavimentada pelo princípio da continuidade administrativa. No ponto, ante as incertezas que cercam esse tipo de situação (ou seja, TCE instaurada por "omissão" em transição de mandatos) , ambos gestores, antecessor e sucessor, devem ser chamados aos autos por meio de audiência, cada um pela conduta que pode ter concorrido para a caracterização da omissão, conforme aqui se demonstrou.
4.3.22.	Em relação às acusações recíprocas de dificuldade de acesso aos arquivos da prefeitura ou à falta de disponibilização dos documentos necessários à prestação de contas, por desavenças políticas, não é demais lembrar que os gestores podem se valer da ação de exibição de documentos perante o Judiciário, diante da resistência injustificada de fornecimento de elementos necessários à prestação de contas, conforme já pontuado pelo TCU em vários de seus julgados (vide Acórdão 7251/2016-TCU-Segunda Câmara, 5714/2017-Primeira Câmara, 619/2014-Primeira Câmara e 3039/2011-Segunda Câmara) .
4.3.23.	Por fim, quanto à aparente contradição de se convocar ambos os responsáveis (sucessor e antecessor) para responderem pela mesma irregularidade, convém reproduzir as considerações do Ministro Raimundo Carreiro, em despacho proferido nos autos do TC Processo 027.834/2019-0, ao analisar situação análoga, para quem:
 (...) as providências são necessárias para o devido saneamento dos autos, porquanto a questão assinalada revela interesses jurídicos contrapostos, o que exige o contraditório entre as partes. Não é demais frisar que o objetivo da audiência é precisamente fraquear aos responsáveis o direito de contraditório e ampla defesa.
4.4.	Alteração Normativa
4.4.1.	No intuito de incorporar as propostas enumeradas nos subitens 4.1, 4.2 e 4.3 acima à norma que dispõe sobre a instauração e organização das tomadas de contas especiais, faz-se necessário criar, no Capítulo II, a Seção V. Nessa Seção, denominada "Da Omissão na Transição de Mandatos", serão inseridos os arts. 9.A e 9.B. A alteração normativa ora sugerida seria materializada da seguinte forma:
Capítulo II
 (...) 
Seção V
Da omissão na transição de mandatos
Art. 9.A. Nos casos de omissão, a corresponsabilidade do sucessor não alcança débitos relacionados a recursos geridos integralmente por seu antecessor, sem prejuízo da sanção ao sucessor quando este for omisso em prestar, no prazo devido, as contas referentes aos atos de seu antecessor.
Parágrafo único. O sucessor poderá responder pelo débito, na hipótese prevista neste artigo, quando ele der causa à paralisação indevida da execução do objeto, iniciada pelo antecessor, a qual resulte em imprestabilidade total da parcela executada.
Art. 9.B. Quando o período de gestão integral dos recursos não coincidir com o mandato em que ocorrer o vencimento da prestação de contas, havendo dúvidas sobre quem deu causa à omissão, antecessor e sucessor serão instados a se manifestar na tomada de contas especial, o primeiro porque não deixou a documentação necessária para que o sucessor pudesse prestar contas e o segundo pelo descumprimento desse dever no prazo devido.
Parágrafo único. O sucessor poderá se eximir da responsabilidade prevista neste artigo, se, cumulativamente, demonstrar a adoção de medida legal de resguardo ao patrimônio público e apresentar justificativas que demonstrem a impossibilidade de prestar contas no prazo legal, acompanhadas de elementos comprobatórios das ações concretas adotadas para reunir a documentação referente às contas. 
	Das Condições para Registro de Débitos Inferiores e Instauração de Tomada de Contas Especial
5.	Este tópico abordará proposta de alteração normativa, cujo teor redimensiona as condições do somatório de débitos inferiores para instauração de tomada de contas especial. Para tanto, será observado o seguinte escopo:
5.1.	revogação do art. 15 da DN-TCU nº 155/2016 e alteração de redação do § 1º do art. 6º da IN-TCU nº 71/2012, de modo a reforçar o somatório de débitos inferiores ao limite de instauração de tomada de contas especial para toda a administração.
5.2.	inclusão de parágrafo no art. 6º da IN-TCU nº 71/2012 com a finalidade de fixar valor mínimo a ser observado na instauração da tomada de contas especial decorrente do somatório de registros de débito inferior ao limite de instauração, conforme previsto no art. 6º, § 1º, da IN-TCU nº 71/2012.
5.3.	Diante das alterações promovidas pela recente IN TCU 76/2016, o Tribunal fixou o limite de R$ 100 mil, a partir de 1º/1/2017, conforme disposto no art. 6º, inciso I, da IN-TCU 71/2012. Assim, esse limite passou a ser o novo referencial para determinar, ou não, a instauração da tomada de contas especial, como regra.
5.4.	A IN-TCU 76/2016, nos termos do art. 6º, § 1º, também prevê a instauração de tomada de contas especial nos casos de o somatório dos débitos de um mesmo responsável atingir o limite a que se refere o item anterior. 
5.5.	Essa dinâmica é operada com base no cadastro de débitos inferiores ao limite de instauração de tomada de contas especial do sistema e-TCE, banco de dados esse formado a partir das situações concretas de dano nas quais incidiu a dispensa de instauração de TCE, conforme dispõe o art. 6º, incisos I ou II, da IN-TCU 71/2012, c/c art. 11, § 4º, da DN-TCU 155/2016.
5.6.	O sistema e-TCE faz o gerenciamento dos débitos inferiores e, caso confirmadas as condições para a instauração da TCE, é determinada a instauração segregada e paralela das tomadas de contas especiais em cada unidade instauradora envolvida.  
5.7.	De acordo com a atual redação do art. 15 da DN-TCU nº 155/2018, aliás, em desacordo com o art. 6º, § 1º, da IN TCU 71/2012, com redação dada pela IN-TCU 76/2016, o somatório ocorreria apenas "perante o mesmo órgão ou entidade repassadora".  Essa situação acarreta uma limitação da base de débitos inferiores, uma vez que determinado responsável pode ter débitos inferiores espalhados pela Administração Pública Federal que, de forma isolada, ou seja, limitada a um determinado órgão ou entidade, não ensejariam a instauração de tomada especial.
5.8.	A IN-TCU 76/2016 eliminou justamente essa restrição referente à mesma unidade instauradora que era prevista no art. 15 da IN TCU 71/2012. De todo modo, para reforçar esse aspecto de que o somatório se aplica a toda Administração Pública Federal, sugere-se complementar a redação do art. 6º, § 1º, da IN/TCU nº 71/2012, estabelecendo de forma textual e mais assertiva a base do somatório dos débitos inferiores. Nessa linha de raciocínio, a nova redação do normativo passaria a ser a seguinte:
§ 1º A dispensa de instauração de tomada de contas especial de valor inferior ao estabelecido no caput não se aplica aos casos em que a somatório dos débitos de um mesmo responsável atingir o referido valor no âmbito do próprio repassador dos recursos ou, cumulativamente, em outros órgãos e ou entidades da Administração Pública Federal. 
5.9.	Em adição à proposta contida no item anterior, propõem-se também a revogação do art. 15 da DN-TCU nº 155/2016, localizado nas disposições finais da DN/TCU nº 155/2016. Tal medida justifica-se pelo fato de a matéria passar a estar inteiramente disciplinada no art. 6, § 1º, da IN/TCU nº 71/2012. Igualmente, cabe salientar que o sistema e-TCE encontra-se regulamentado pela Portaria-TCU nº 122, de 20 de abril de 2018. Dessa forma, justifica-se a revogação total do referido dispositivo.  
5.10.	Outra alteração que esta Unidade Técnica julga pertinente realizar nessa oportunidade, diz respeito à inclusão do parágrafo segundo ao art. 6º da IN/TCU nº 71/2012 e a consequente renumeração dos parágrafos seguintes. Tal mudança tem por objetivo disciplinar o valor mínimo a ser considerado para efeito de somatório de débitos inferiores ao limite de instauração da tomada de contas especial. O art. 6º, § 2º, da IN/TCU nº 71/2012, teria a seguinte redação:
§ 2º.  Para efeito do somatório mencionado no § 1º, devem ser desconsiderados os débitos que, por responsável, são inferiores ao limite de inscrição no Cadastro Informativo de créditos não quitados do setor público federal (Cadin) regulado pela Lei nº 10.522, de 19 de julho de 2002.
Nova Configuração da Seção II do art. 6º da IN/TCU nº 71/2012
Art. 6º Salvo determinação em contrário do Tribunal de Contas da União, fica dispensada a instauração da tomada de contas especial, nas seguintes hipóteses:
I - o valor do débito for inferior a R$ 100.000,00, considerando o modo de referenciação disposto no § 3º deste artigo (NR) (Instrução Normativa nº 76, de 23/11/2016, DOU de 12/12/2016) ;
II - houver transcorrido prazo superior a dez anos entre a data provável de ocorrência do dano e a primeira notificação dos responsáveis pela autoridade administrativa competente;
§ 1º A dispensa de instauração de tomada de contas especial de valor inferior ao estabelecido no caput não se aplica aos casos em que a somatório dos débitos de um mesmo responsável atingir o referido valor no âmbito do próprio repassador dos recursos ou, cumulativamente, em outros órgãos e ou entidades da Administração Pública Federal. 
§ 2º.  Para efeito do somatório mencionado no § 1º, devem ser desconsiderados os débitos que, por responsável, são inferiores ao limite de inscrição no Cadastro Informativo de créditos não quitados do setor público federal (Cadin) regulado pela Lei nº 10.522, de 19 de julho de 2002.
§ 3º. A dispensa de instauração de tomada de contas especiais, conforme previsto no inciso I do caput, não exime a autoridade administrativa de adotar outras medidas administrativas ao seu alcance ou requerer ao órgão jurídico pertinente as medidas judiciais e extrajudiciais cabíveis, com vistas à obtenção do ressarcimento do débito apurado, inclusive o protesto, se for o caso (AC) (Instrução Normativa nº 76, de 23/11/2016, DOU de 12/12/2016) .
§ 4º Para fins da aplicação do inciso I do caput, deverá proceder-se do seguinte modo: (AC) (Instrução Normativa nº 76, de 23/11/2016, DOU de 12/12/2016) 
I - no caso de o fator gerador do dano ao erário ser anterior a 1º de janeiro de 2017, o valor original deverá ser atualizado monetariamente até essa data; (NR) (Acórdão 957/2017-TCU-Plenário, de 17/5/2017) 
II - no caso de o fato gerador do dano ao erário ser posterior a 1º de janeiro de 2017, o valor a ser comparado com o valor-referência definido no inciso I deste artigo será o valor original do débito, sem atualização monetária. (NR) (Acórdão 957/2017-TCU-Plenário, de 17/5/2017) 
5.11.	A partir deste item, serão apresentadas justificativas para se disciplinar, no âmbito do Tribunal, mais especificamente, na IN/TCU nº 71/2012, o valor mínimo a ser considerado para efeito de somatório de débitos inferiores ao limite de instauração da tomada de contas especial.
5.12.	A Secretaria de Controle Externo de Tomada de Contas Especial (Secex-TCE) tem se deparado com dificuldades relatadas pelos instauradores acerca do ônus que a inserção de registros de débitos inferiores na faixa de R$ 200,00, R$ 500,00, R$ 700,00, tem causado no desempenho das atividades rotineiras. O procedimento acaba se tornando oneroso nos processos de baixa materialidade, o que desequilibra a relação custo/benefício da operação e infringe o princípio da eficiência da Administração Pública. 
5.13.	Em termos de operacionalização do sistema e-TCE, não há diferença entre as informações e os documentos exigíveis para uma tomada de contas especial acima do valor de R$ 100 mil e um registro de débito inferior ao limite de instauração de tomada de contas especial. Dito de outro modo, os dispêndios de tempo e de recursos são praticamente os mesmos para operacionalizar os dois procedimentos.
5.14.	Tal similaridade decorre da possibilidade de conversão dos registros de débito inferiores em tomada de contas especial, a qualquer momento e de forma sumária, em virtude do somatório de débitos. A respectiva conclusão do registro no e-TCE opera com a presunção de que o procedimento estará em plena condição de conversão em tomada de contas especial ou de futura execução pelos órgãos de cobrança da Advocacia-Geral da União (AGU) . 
5.15.	Como se observa nos julgados do Tribunal, a análise da baixa materialidade é avaliada em conjunto com todas as circunstâncias que permeiam o caso concreto. Assim, inexiste um valor abaixo do qual esta Corte de Contas considera a título de parâmetro irrisório ou insignificante para efeito de cobrança. 
5.16.	O Acórdão 2508/2018-TCU-Segunda Câmara foi paradigmático ao estabelecer requisitos de caráter apenas qualitativo para aplicação do princípio da bagatela, sem que exista um parâmetro objetivo abaixo do qual seja possível atestar a insignificância do débito, conforme se verifica abaixo. 
O princípio da bagatela pode ser aplicado para o afastamento de débito quando presentes os seguintes requisitos: (i) mínima ofensividade da conduta do agente; (ii) nenhuma periculosidade social da ação; (iii) reduzido grau de reprovabilidade do comportamento; (iv) inexpressividade da lesão jurídica provocada.
Acórdão 2508/2018-TCU-Segunda Câmara | Relator: AROLDO CEDRAZ
5.17.        	Sob a perspectiva de futuro envio dos registros de débitos inferiores para execução pelos órgãos de cobrança da AGU, a Secex-TCE, em parceria com a Secretaria de Tecnologia da Informação (STI) , está envidando esforços com vistas à integração dos sistemas e-TCE e Sapiens, este último utilizado pela Advocacia-Geral da União (AGU) .
5.18.  	Trata-se do desdobramento na prática do acordo de cooperação técnica firmado entre o TCU e a AGU visando à identificação e execução de ações conjuntas e coordenadas que contribuam para maior racionalidade e efetividade do processo de cobrança e recuperação de créditos públicos não tributários resultantes da aplicação do art. 8° da Lei n° 8.443, de 16 de julho de 1992.
5.19.	Nos termos do art. 2º da Portaria-AGU nº 377, de 25 de agosto de 2011, que regulamenta o art. 1º da Lei nº 9.469/1997, autoriza os órgãos da Procuradoria-Geral da União a deixar de propor ações ou a interposição de recursos, quando o valor total atualizado dos créditos da União, relativos ao um mesmo devedor, for igual ou inferior a R$ 10 mil. 
5.20.      	O art. 3º da Portaria-AGU nº 377/2011 foi objeto de alteração pela Portaria-AGU nº 349, de 04 de novembro de 2018, de modo a dispor que a Procuradoria-Geral Federal (PGF) também não irá mais cobrar na Justiça valores inferiores a R$ 10 mil devidos a autarquias e fundações federais.
5.21.     	Inclusive, a Súmula nº 452 do Superior Tribunal de Justiça (STJ) , foi aplicada como fundamento da Portaria-AGU nº 349/2018, tendo em vista reconhecer ser faculdade da administração pública federal extinguir ações de pequeno valor. A emissão do ato também teve por pressuposto a evidência de que os meios extrajudiciais se mostram mais eficientes para a cobrança de créditos de pequeno valor.
5.22.	O protesto está previsto na Lei nº 9.492/1997 e, com as alterações trazidas pela Lei nº 13.775/2018, a sua operação passou a ocorrer na forma eletrônica e a afetar o crédito do devedor em apenas poucos dias, funcionando, portanto, como incentivo para o pagamento da dívida.
5.23.        	Nessa linha, o que se observa é uma mudança da via preferencial para satisfação do erário no que diz respeito ao ressarcimento de débitos inferiores a R$ 10 mil, dada a efetividade do protesto extrajudicial.
5.24.       	Por outro lado, os débitos inferiores ao referido montante se, relativos ao mesmo devedor, podem importar no ajuizamento de ações a partir do somatório dos respectivos créditos consolidados, nos termos do art. 3º da Portaria-AGU nº 377/2011. Dessa forma, mesmo débitos abaixo de R$ 10 mil podem vir a ser consolidados e serem passíveis de cobrança judicial.
5.25.    	Nesse passo, considerando a necessidade de fixação parâmetros aderentes às formas e instrumentos disponíveis para a execução judicial e extrajudicial, propõe-se a adoção do limite mínimo de inscrição no Cadastro Informativo de Créditos não Quitados do Setor Público Federal (Cadin) como referência de limite inferior para o registro de débito inferior ao limite de instauração de tomada de contas especial. 
5.26.  	Atualmente, a Portaria-MF nº 75, de 22 de março de 2012, dispõe sobre a inscrição de débitos na Dívida Ativa da União e o ajuizamento de execuções fiscais pela Procuradoria-Geral da Fazenda Nacional, a qual dispõe, no inciso I do seu art. 1º, que o limite instituído para inscrição no Cadin é R$ 1.000,00. 
5.27.	Essa é uma primeira abordagem para o tratamento da matéria, portanto, busca-se uma postura até mais conservadora, partindo do pressuposto de que, para os débitos com valor abaixo de R$ 1 mil, não há nem a possibilidade de inscrição no Cadin. Com isso, o esforço de registro desses débitos abaixo desse se torna contraproducente. 
5.28.	Diante desse contexto, propõe-se a inserção do parágrafo segundo ao art. 6º da IN/TCU nº 71/2012 e a consequente renumeração dos parágrafos seguintes, de modo a disciplinar o valor mínimo a ser considerado para efeito de somatório de débitos inferiores ao limite de instauração da tomada de contas especial (vide item 5.10 acima) .
Proposta de Encaminhamento
6.	Diante do exposto, submetem-se os autos à consideração superior, propondo:
a) o seu envio à Segecex para análise dos projetos de alteração normativa anexos e posterior encaminhamento para sorteio de relator; e
b) a restituição dos autos à Secex-TCE para arquivamento, após a apreciação da proposta de alteração normativa e a respectiva publicação, nos termos do art. 169, inciso V, do RI/TCU.  
2.	O Secretário-Geral de Controle externo concordou com a proposta de mérito em relação à IN-TCU 71/2012, entretanto, considerou desnecessária a alteração proposta na DN/TCU nº 155/2016, em pronunciamento vazado nos seguintes termos (peça 4) :
"1. Trata-se de representação administrativa da Secretaria de Controle Externo de Tomada de Contas Especial (SecexTCE) , com vistas a alteração da Instrução Normativa-TCU 71, de 28 de novembro de 2012, que dispõe sobre a instauração, a organização e o encaminhamento ao TCU dos processos de tomada de contas especial, bem como da Decisão Normativa-TCU 155, de 23 de novembro de 2016, que regulamenta comandos da instrução normativa (IN) citada.
2. A proposição prevê a inclusão de dispositivos na Instrução Normativa-TCU 71, de 2012, para tratar a questão da responsabilização de gestores antecessores e sucessores pela não apresentação da devida prestação de contas relativa à aplicação de recursos federais repassados a Estados e Municípios, objeto de determinação a esta Secretaria-Geral exarada no Acórdão 206/2020-TCU-Plenário, item 9.2.2. Prevê, ainda, a regulamentação de condições para a definição de valor mínimo a ser considerado para efeito de somatório de débitos inferiores ao limite de instauração da tomada de contas especial.
3. O item 4 da peça 2 traz os fundamentos da alteração proposta relativa à responsabilização dos gestores, em resumo trata da corresponsabilidade de gestores antecessores e sucessores, apontando as situações que, no entendimento da SecexTCE, definem o alcance da responsabilização de cada um.  
4. Como fundamento para o disciplinamento do valor mínimo a ser considerado para efeito de somatório de débitos inferiores ao limite de instauração da tomada de contas especial, destaca-se, em síntese, as dificuldades relatadas pelos instauradores acerca do ônus que a inserção de registros de débitos inferiores na faixa de R$ 200,00, R$ 500,00, R$ 700,00, tem causado no desempenho das atividades rotineiras, bem como o limite de R$ 1.000,00 para inscrição Cadastro Informativo de Créditos não Quitados do Setor Público Federal, estabelecido no inciso I do art. 1º da Portaria-MF 75, de 22 de março de 2012, (item 5 da peça 2) .
5. Considerando os elementos trazidos pela SecexTCE, concordo, no mérito, com as alterações propostas, mas entendo desnecessária a alteração da Decisão Normativa-TCU 155, de 2016, que objetiva apenas a supressão de seu artigo 15, visto que o comando contido no citado artigo deixou de ter aplicabilidade e a matéria passou a ser regulada, desde sua edição, pela Portaria-TCU 122, de 20 de abril de 2018, não havendo incompatibilidade entre os dispositivos da citada portaria e as alterações ora propostas na Instrução Normativa-TCU 71, de 2012.
6. Assim, após ajuste no projeto de IN encaminhado pela SecexTCE, manifesto-me de acordo com a proposição nos termos da minuta de Instrução Normativa-TCU constante da peça 3 e encaminho os presentes autos ao Gabinete da Presidência para avaliação e sorteio de relator, nos termos dos artigos 73 e 74 do Regimento Interno do TCU". 
	É o relatório.

não há.

Não atuou.

ALTERAÇÃO DO ART. 6º DA IN/TCU Nº 71/2012, QUE DISPÕE SOBRE REGISTRO DE DÉBITOS INFERIORES AO LIMITE DE INSTAURAÇÃO DE TOMADA DE CONTAS ESPECIAL, BEM COMO ACRÉSCIMO DOS ARTIGOS 9.A E 9.B À MENCIONADA INSTRUÇÃO NORMATIVA COM O OBJETIVO DE DAR CUMPRIMENTO À DETERMINAÇÃO EXARADA NO ITEM 9.2.2 DO ACÓRDÃO 206/2020-TCU-PLENÁRIO, RELACIONADA À RESPONSABILIZAÇÃO DE GESTORES ANTECESSORES E SUCESSORES EM VIRTUDE DE OMISSÃO NO DEVER DE PRESTAR CONTAS.

ADMINISTRATIVO (ADM)

Secretaria-Geral de Controle Externo - Segecex.

Em apreciac¿a¿o, proposta de alterac¿a¿o na Instruc¿a¿o Normativa-TCU nº 71, de 28 de novembro de 2012, bem como da Decisão Normativa-TCU nº 155, de 23 de novembro de 2016.
2.	A IN-TCU nº 71/2012, dispõe sobre a instauração, a organização e o encaminhamento ao Tribunal de Contas da União dos processos de tomada de contas especial, enquanto a DN-TCU 155/2016, regulamenta os incisos I, III, IV, V e VI do art. 17 da IN - TCU nº 71/2012, para detalhar peças, disponibilizar orientações para a adoção de medidas administrativas, estabelecer prioridades e procedimentos para a constituição e tramitação em meio eletrônico de processo de tomada de contas especial, e, ainda, fixar a forma de apresentação de tomadas de contas especiais instauradas em razão de o somatório dos débitos perante um mesmo responsável atingir limite fixado para dispensa.
3.	A princípio, a proposta de alterac¿a¿o em estudo tem como objetivo dar cumprimento a¿ determinac¿a¿o do item 9.2.2 do Aco¿rda¿o 206/2020-Plena¿rio e, adicionalmente, aperfeiçoar os dispositivos da norma que dispõem sobre o registro de de¿bito inferiores ao limite de instaurac¿a¿o de tomada de contas especial.
4.	A presente proposta de alterac¿a¿o normativa foi elaborada pela Secretaria-Geral de Controle Externo (Segecex) , a quem foi dirigida a supramencionada determinação. Conquanto a Secretaria de Controle Externo de Tomada de Contas Especial (SecexTCE) tenha sugerido alteração nos dois normativos inicialmente mencionados, o Secretário-Geral de Controle Externo entendeu desnecessária a revogação do art. 15 da DN-TCU nº 155/2016, tendo em vista 
que o comando contido no citado artigo deixou de ter aplicabilidade e a matéria passou a ser regulada, desde sua edição, pela Portaria-TCU 122, de 20 de abril de 2018, não havendo incompatibilidade entre os dispositivos da citada portaria e as alterações ora propostas na Instrução Normativa-TCU 71, de 2012.
5.	A primeira alterac¿a¿o, medida decorrente da determinac¿a¿o constante no item 9.2.2 do Aco¿rda¿o 206/2020-Plena¿rio, diz respeito a¿ inclusa¿o no texto da Instruc¿a¿o Normativa TCU nº 71/2012 de dispositivos relacionados a¿ responsabilizac¿a¿o de gestores antecessores e sucessores pela na¿o apresentac¿a¿o da devida prestac¿a¿o de contas relativa a¿ aplicac¿a¿o de recursos federais repassados a Estados e Munici¿pios.
6.	Para tanto, a Segecex sugere a inclusão, no Capítulo II da norma, de nova Seção V denominada "Da Omissão na Transição de Mandatos", a qual será composta pelos artigos 9.A e 9.B, conforme redação abaixo:
Art. 9.A. Nos casos de omissão, a corresponsabilidade do sucessor não alcança débitos relacionados a recursos geridos integralmente por seu antecessor, sem prejuízo da sanção ao sucessor quando este for omisso em prestar, no prazo devido, as contas referentes aos atos de seu antecessor.
Parágrafo único. O sucessor poderá responder pelo débito, na hipótese prevista neste artigo, quando ele der causa à paralisação indevida da execução do objeto, iniciada pelo antecessor, a qual resulte em imprestabilidade total da parcela executada.
Art. 9.B. Quando o período de gestão integral dos recursos não coincidir com o mandato em que ocorrer o vencimento da prestação de contas, havendo dúvidas sobre quem deu causa à omissão, antecessor e sucessor serão instados a se manifestar na tomada de contas especial, o primeiro porque não deixou a documentação necessária para que o sucessor pudesse prestar contas e o segundo pelo descumprimento desse dever no prazo devido.
Parágrafo único. O sucessor poderá se eximir da responsabilidade prevista neste artigo, se, cumulativamente, demonstrar a adoção de medida legal de resguardo ao patrimônio público e apresentar justificativas que demonstrem a impossibilidade de prestar contas no prazo legal, acompanhadas de elementos comprobatórios das ações concretas adotadas para reunir a documentação referente às contas. 
7.	A segunda, de iniciativa da SecexTCE e homologada pela Segecex, tem por finalidade proporcionar condições adicionais a serem observadas nos procedimentos aplicados nos registros de débitos inferiores ao limite de instaurac¿a¿o de tomada de contas especial, previsto no art. 6o, § 1o, da IN-TCU no 71/2012. 
8.	Nesse sentido, a Segecex propõe complementar a redação do art. 6º, § 1º, da IN/TCU nº 71/2012, estabelecendo de forma textual e mais assertiva a base de cálculo para o somatório dos débitos a serem computados para efeito de aferição dos valores inferiores, reforçando que o somatório se aplica a toda Administração Pública Federal e não apenas ao órgão instaurador. Nessa linha, a nova redação do normativo passará a ser a seguinte:
§ 1º A dispensa de instauração de tomada de contas especial de valor inferior ao estabelecido no caput não se aplica aos casos em que o somatório dos débitos de um mesmo responsável atingir o referido valor no âmbito do próprio repassador dos recursos ou, cumulativamente, em outros órgãos e ou entidades da Administração Pública Federal.
9.	Consta, adicionalmente, da proposta técnica, providência no sentido da inclusão do parágrafo segundo ao art. 6º da IN/TCU nº 71/2012 e a consequente renumeração dos parágrafos seguintes. Tal mudança tem por objetivo disciplinar o valor mínimo a ser considerado para efeito de somatório de débitos inferiores ao limite de instauração da tomada de contas especial. O novo dispositivo terá a seguinte redação:
§ 2º  Para efeito do somatório mencionado no § 1º, devem ser desconsiderados os débitos que, por responsável, são inferiores ao limite de inscrição no Cadastro Informativo de créditos não quitados do setor público federal (Cadin) regulado pela Lei nº 10.522, de 19 de julho de 2002.
II
10.	Com a finalidade de prosseguir com a ana¿lise das alterac¿ões normativas em estudo, por determinação do Presidente Ministro José Múcio Monteiro em despacho à peça nº 5, fui sorteado relator deste processo. Ato conti¿nuo, na sessa¿o plena¿ria de 12/8/2020, nos termos do art. 75, § 1o, do RI/TCU, comuniquei a este colegiado a abertura de prazo ate¿ 27/8/2020 para apresentac¿a¿o de emendas ou sugesto¿es.
11.	Dentro do referido prazo, o Ministro Bruno Dantas encaminhou emendas modificativas ao projeto de normativo em ana¿lise, nos termos sintetizados na tabela a seguir:
	Dispositivo
	Redação Original
	Nova Redação Sugerida
	Justificativa

	Art. 9º A, caput (modificativa) 
	Art. 9.A. Nos casos de omissa¿o, a corresponsabilidade do sucessor na¿o alcanc¿a de¿bitos relacionados a recursos geridos integralmente por seu antecessor, sem prejui¿zo da sanc¿a¿o ao sucessor quando este for omisso em prestar, no prazo devido, as contas referentes aos atos de seu antecessor.
	Art. 9.A. Nos casos de omissa¿o, a corresponsabilidade do sucessor na¿o alcanc¿a de¿bitos relacionados a recursos geridos integralmente por seu antecessor, sem prejui¿zo de aplicar-se sanc¿a¿o ao sucessor quando este for omisso em prestar, no prazo devido, por culpa ou dolo, as contas referentes aos atos de seu antecessor.
	Embora seja implícito que a aplicação de sanção ao gestor exige, pelo menos, a culpa "lato sensu", entende-se oportuno, para não gerar dúvidas, deixar claro que o sucessor não será sancionado nos casos em que não prestou contas por não ter acesso à documentação necessária, que deveria ter sido disponibilizada pelo seu antecessor.

	Art. 9º, B (modificativa) 
	Art. 9.B. Quando o peri¿odo de gesta¿o integral dos recursos na¿o coincidir com o mandato em que ocorrer o vencimento da prestac¿a¿o de contas, havendo du¿vidas sobre quem deu causa a¿ omissa¿o, antecessor e sucessor sera¿o instados a se manifestar na tomada de contas especial, o primeiro porque na¿o deixou a documentac¿a¿o necessa¿ria para que o sucessor pudesse prestar contas e o segundo pelo descumprimento desse dever no prazo devido. 
Para¿grafo u¿nico. O sucessor podera¿ se eximir da responsabilidade prevista neste artigo, se, cumulativamente, demonstrar a adoc¿a¿o de medida legal de resguardo ao patrimo¿nio publico e apresentar justificativas que demonstrem a impossibilidade de prestar contas no prazo legal, acompanhadas de elementos comprobato¿rios das ac¿o¿es concretas adotadas para reunir a documentac¿a¿o referente a¿s contas. 
	Art. 9.B. Quando o peri¿odo de gesta¿o integral dos recursos na¿o coincidir com o mandato em que ocorrer o vencimento da prestac¿a¿o de contas, havendo du¿vidas sobre quem deu causa a¿ omissa¿o, antecessor e sucessor sera¿o notificados para recolher o débito, prestar contas ou apresentar justificativas sobre a omissão, o primeiro por supostamente na¿o ter deixado a documentac¿a¿o necessa¿ria para que o sucessor pudesse prestar contas e o segundo por ter descumprido o dever de apresentar a prestação de contas no prazo devido. 
Para¿grafo u¿nico. O sucessor podera¿ se eximir da responsabilidade sobre a omissão se, cumulativamente, demonstrar a adoc¿a¿o de medida legal de resguardo ao patrimo¿nio pu¿blico e apresentar justificativas que demonstrem a impossibilidade de prestar contas no prazo legal, acompanhadas de elementos comprobato¿rios das ac¿o¿es concretas adotadas para reunir a documentac¿a¿o referente a¿s contas.
	 Tornar a medida compatível com o procedimento e o tipo de comunicação que é utilizada no âmbito interno na tomada de contas especial. Normalmente, no âmbito interno, o responsável é "notificado" para recolher o débito ou sanar a irregularidade, e não "instado a se manifestar". Além disso, antecessor e sucessor devem se defender da imputação de "omissão", e não de fatos como "não ter deixado a documentação com o sucessor ou de não ter permitido o acesso à documentação". Estes últimos são causas da primeira, não a infração em si.

III
12.	Inicialmente, analisando o mérito da matéria, manifesto minha concordância com a essência da análise apresentada pela SecexTCE, com os ajustes propugnados pela Segecex, cujos elementos adoto como razões de decidir.
13.	Considero adequadas e suficientes as providências adotadas pela Segecex para cumprimento da determinação que lhe fora endereçada pelo subitem 9.2.2 do Aco¿rda¿o 206/2020-Plena¿rio, abaixo descrita:
9.2.2 à Secretaria-Geral de Controle Externo que, no prazo de 120 dias, se manifeste sobre a pertinência de inclusão nos normativos da Casa de questão relacionada à responsabilização de gestores antecessores e sucessores pela não apresentação da devida prestação de contas relativa à aplicação de recursos federais, no bojo dos oportunos estudos de revisão e atualização das normas afetas ao processo de tomada de contas especial, considerando os fundamentos desta deliberação e a legislação pertinente.
14.	Rememoro que tal determinação foi proferida no âmbito do TC-Processo 016.889/2010-5, processo administrativo no bojo do qual o Tribunal discutiu projeto de revisão do enunciado 230 da súmula de jurisprudência desta Corte, com modificação do texto para adequação à jurisprudência mais recente do TCU e ampliação dos efeitos pedagógico e de segurança jurídica do verbete sumular, que passou a ter o seguinte teor:
Compete ao prefeito sucessor apresentar a prestação de contas referente aos recursos federais recebidos por seu antecessor, quando este não o tiver feito e o prazo para adimplemento dessa obrigação vencer ou estiver vencido no período de gestão do próprio mandatário sucessor, ou, na impossibilidade de fazê-lo, adotar as medidas legais visando ao resguardo do patrimônio público.
15.	Nesse contexto, considero que a sugestão de alteração normativa proposta pela Segecex para dar concretude à referida determinação coaduna-se com o espírito da deliberação e mostra-se efetiva no sentido de atingir os objetivos propostos, motivo pelo qual a acolho na integralidade, no sentido de incluir na IN-TCU nº 71/2012 uma seção específica denominada "Da Omissão na Transição de Mandatos", com o acréscimo dos dispositivos acima detalhados.
16.	No mesmo sentido, concordo com a alteração consubstanciada na inclusão de orientações mais detalhadas e objetivas sobre o valor mínimo a ser considerado para efeito de instauração de Tomada de Contas Especial, porquanto atinge a finalidade de proporcionar condic¿o¿es adicionais a serem observadas pelos jurisdicionados nos procedimentos internos aplicados aos registros de de¿bitos, com vistas à apuração do montante e  aferição se é inferior ao limite estabelecido para instaurac¿a¿o de tomada de contas especial.
IV
17.	No que tange às emendas apresentadas pelo eminente Ministro Bruno Dantas, com vênias a Sua Excelência, deixo de acolher aquela relativa ao art. 9.A e incorporo ao meu voto, na íntegra, a relativa ao art. 9.B, pelos motivos a seguir delineados.
18.	Na primeira das emendas, o Ministro Bruno Dantas introduz no texto original proposto pela Segecex, referência expressa à ocorrência de culpa ou dolo, como elemento subjetivo a caracterizar a conduta irregular do gestor sucessor, em caso de omissão no dever de prestar contas:
Art. 9.A. Nos casos de omissa¿o, a corresponsabilidade do sucessor na¿o alcanc¿a de¿bitos relacionados a recursos geridos integralmente por seu antecessor, sem prejui¿zo de aplicar-se sanc¿a¿o ao sucessor quando este for omisso em prestar, no prazo devido, por culpa ou dolo, as contas referentes aos atos de seu antecessor.
19.	No entanto, a Lei Orgânica do Tribunal não contempla expressamente tais elementos, quando cuida da omissão no dever de prestar contas e da instauração do processo de tomada de contas especial, não me parecendo juridicamente adequado introduzi-los textualmente em regulamento da Corte, em sede de Instrução Normativa, sem essa previsão legislativa ou regimental.
20.	Com efeito, a Lei nº 8.443/1992, assim se refere textualmente à omissão no dever de prestar contas:
Art. 8° Diante da omissão no dever de prestar contas, da não comprovação da aplicação dos recursos repassados pela União, na forma prevista no inciso VII do art. 5° desta Lei, da ocorrência de desfalque ou desvio de dinheiros, bens ou valores públicos, ou, ainda, da prática de qualquer ato ilegal, ilegítimo ou antieconômico de que resulte dano ao Erário, a autoridade administrativa competente, sob pena de responsabilidade solidária, deverá imediatamente adotar providências com vistas à instauração da tomada de contas especial para apuração dos fatos, identificação dos responsáveis e quantificação do dano.
 (...) 
	Art. 16. As contas serão julgadas:
 (...) 
III - irregulares, quando comprovada qualquer das seguintes ocorrências:
a) omissão no dever de prestar contas.  (Grifos acrescidos) 
	
21.	Por outro lado, o Regimento Interno do TCU, quando entendeu necessário, introduziu textualmente os elementos subjetivos dolo ou culpa como requisitos para instauração de Tomada de Contas Especial, veja-se o conteúdo regimental quando regulamentou a apreciação dos atos sujeitos a registro:
Art. 261. Quando o Tribunal considerar ilegal ato de admissa¿o de pessoal, o o¿rga¿o de origem devera¿, observada a legislac¿a¿o pertinente, adotar as medidas regularizadoras cabi¿veis, fazendo cessar todo e qualquer pagamento decorrente do ato impugnado. 
 (...)	
§ 2o Se houver indi¿cio de procedimento culposo ou doloso na admissa¿o de pessoal, o Tribunal determinara¿ a instaurac¿a¿o ou conversa¿o do processo em tomada de contas especial, para apurar responsabilidades e promover o ressarcimento das despesas irregularmente efetuadas. 
 (...) 
Art. 262. Quando o ato de concessão de aposentadoria, reforma ou pensão for considerado ilegal, o órgão de origem fará cessar o pagamento dos proventos ou benefícios no prazo de quinze dias, contados da ciência da decisão do Tribunal, sob pena de responsabilidade solidária da autoridade administrativa omissa.
§1o Caso na¿o seja suspenso o pagamento, ou havendo indi¿cio de procedimento culposo ou doloso na concessa¿o de benefi¿cio sem fundamento legal, o Tribunal determinara¿ a instaurac¿a¿o ou a conversa¿o do processo em tomada de contas especial, para apurar responsabilidades e promover o ressarcimento das despesas irregularmente efetuadas.  (ênfase acrescida) 
	
22.	Além disso, a ocorrência de dolo ou culpa como requisitos para fins de aplicação de sanção pelo Tribunal já se encontra devidamente pacificado na jurisprudência desta Corte de Contas, como se verifica em breve pesquisa à jurisprudência selecionada, mostrando-se despicienda a positivação da matéria em regulamento do Tribunal, sem o amparo legal ou regimental:
Para fins de aplicação de sanções pelo TCU, deve-se verificar a ocorrência de culpa grave ou dolo do administrador público.
Acórdão 11762/2018-TCU-Segunda Câmara | Relator: MARCOS BEMQUERER
Para aplicação de sanções pelo TCU, deve-se caracterizar a ocorrência de culpa grave ou dolo na conduta do administrador público.
Acórdão 1691/2020-TCU-Plenário | Relator: AUGUSTO NARDES
A responsabilização no âmbito do TCU não exige a configuração de dolo, bastando que o agente tenha agido com culpa grave.
Acórdão 1620/2019-TCU-Plenário | Relator: BRUNO DANTAS
	
23.	Por fim, a própria justificativa apresentada para suportar a emenda, ao informar que "embora seja implícito que a aplicação de sanção ao gestor exige, pelo menos, a culpa 'lato sensu'", corrobora a minha percepção, em consonância com a proposta da Segecex, de não ser oportuna a inclusão desses institutos em sede de Instrução Normativa.
24.	Ademais, a simples introdução desses elementos, conforme proposta na emenda, não me parece suficiente para deixar claro "que o sucessor não será sancionado nos casos em que não prestou contas por não ter acesso à documentação necessária, que deveria ter sido disponibilizada pelo seu antecessor", conforme justificação apresentada.
25.	Isso porque, para tanto, deverá o sucessor apresentar a prestação de contas referente aos recursos federais recebidos por seu antecessor, quando este não o tiver feito e o prazo para adimplemento dessa obrigação vencer ou estiver vencido no período de gestão do próprio mandatário sucessor, ou, na impossibilidade de fazê-lo, adotar as medidas legais visando ao resguardo do patrimônio público, conforme enunciado 230 da Súmula de Jurisprudência do TCU, atualizada recentemente, em processo que deflagrou a presente alteração normativa.
26.	Aliás, esse exatamente o conteúdo expresso do parágrafo único do art. 9.B, que ora se propõe acrescentar na norma, cuja redação acolho com a emenda proposta, conforme registro no item 29 deste voto.
***
27.	Com efeito, acolho, na íntegra, a segunda sugestão do Ministro Bruno Dantas, de modificação do texto original do art. 9.B, caput e do seu parágrafo primeiro, por concordar com as justificativas apresentadas, no sentido de:
Tornar a medida compatível com o procedimento e o tipo de comunicação que é utilizada no âmbito interno na tomada de contas especial. Normalmente, no âmbito interno, o responsável é 'notificado' para recolher o débito ou sanar a irregularidade, e não 'instado a se manifestar'. Além disso, antecessor e sucessor devem se defender da imputação de 'omissão', e não de fatos como 'não ter deixado a documentação com o sucessor ou de não ter permitido o acesso à documentação'. Estes últimos são causas da primeira, não a infração em si.
28.	De fato, no âmbito das unidades jurisdicionadas ao Tribunal, na fase interna da TCE, o procedimento de chamamento dos gestores ao processo ocorre nos termos especificados na justificativa da emenda apresentada, motivo pelo qual o texto sugerido mostra-se mais aderente à finalidade a que se propõe a presente norma.
29.	Dessa forma, o art. 9.B será redigido nos termos da emenda apresentada, verbis:
Art. 9.B. Quando o peri¿odo de gesta¿o integral dos recursos na¿o coincidir com o mandato em que ocorrer o vencimento da prestac¿a¿o de contas, havendo du¿vidas sobre quem deu causa a¿ omissa¿o, antecessor e sucessor sera¿o notificados para recolher o débito, prestar contas ou apresentar justificativas sobre a omissão, o primeiro por supostamente na¿o ter deixado a documentac¿a¿o necessa¿ria para que o sucessor pudesse prestar contas e o segundo por ter descumprido o dever de apresentar a prestação de contas no prazo devido. 
Para¿grafo u¿nico. O sucessor podera¿ se eximir da responsabilidade sobre a omissão se, cumulativamente, demonstrar a adoc¿a¿o de medida legal de resguardo ao patrimo¿nio pu¿blico e apresentar justificativas que demonstrem a impossibilidade de prestar contas no prazo legal, acompanhadas de elementos comprobato¿rios das ac¿o¿es concretas adotadas para reunir a documentac¿a¿o referente a¿s contas.  (Grifos do original, para evidenciar as mudanças sugeridas) .
30.	A propósito, agradeço a contribuição do Ministro Bruno Dantas e reitero as vênias por divergir de Sua Excelência, ainda que em um único ponto específico das emendas apresentadas, certo de que vieram para aperfeiçoar o ato normativo em discussão.
31.	Por fim, promovo ajustes redacionais no parágrafo primeiro do art. 6º, para compatibilizá-lo com a versão original do normativo, apenas para corrigir evidentes falhas na reprodução do texto.
Com essas considerac¿o¿es, VOTO para que o Tribunal aprove a minuta de Aco¿rda¿o que ora submeto a¿ apreciaça¿o deste Colegiado.
TCU, Sala das Sessões Ministro Luciano Brandão Alves de Souza, em 9 de setembro de 2020.
Ministro JOÃO AUGUSTO RIBEIRO NARDES
Relator